臺灣高雄地方法院民事判決
110年度重訴字第51號
原      告  堅邑建設有限公司

兼  上一人
法定代理人  王敏龍  
共      同
訴訟代理人  陳樹村律師
複  代理人  張雅琳律師
            宋瑞政律師
被      告  王楷媞  

兼  上一人
法定代理人  蔡秀蓮  

共      同
訴訟代理人  周村來律師
            周元培律師
            洪郁婷律師
上列當事人間請求返還不當得利事件，本院於民國111年9月19日
言詞辯論終結，判決如下：
    主  文
原告之訴及假執行之聲請均駁回。
訴訟費用由原告負擔。
    事實及理由
一、本件原告原為丙○○，嗣追加原告堅邑建設有限公司（下稱堅
    邑公司，追加後訴之聲明詳如後述），核其追加之訴與原訴
    之基礎事實，均為被告出售系爭土地及房屋（詳如後述）而
    受有不當得利之事實，足認請求之基礎事實同一，且不甚礙
    被告之防禦及訴訟之終結，依民事訴訟法第255條第1項第2
    款、第7款等規定，應予准許。
二、原告主張：原告丙○○為坐落高雄市○○區○○段000○0地號土地
    （權利範圍全部，下稱系爭土地）之所有權人，原告堅邑公
    司則為其上同段1641建號（權利範圍全部，門牌號碼：高雄
    市○○區○○○街000號）房屋（下稱系爭房屋）之所有權人，並
    分別於民國101年11月30日、103年11月6日分別與訴外人王
    仲賢（即原告丙○○之弟）約定將系爭土地及房屋借名登記在
    王仲賢名下（下稱系爭契約）。嗣王仲賢於108年6月14日死
    亡，其繼承人為被告，系爭契約既因王仲賢死亡而消滅，被
    告自應將系爭土地及房屋分別返還予原告丙○○、堅邑公司。
    詎被告捨此未由，竟於109年4月11日將系爭土地及房屋售予
    訴外人施守仁而受有利益即系爭土地買賣價金新臺幣（下同
    ）10,500,000元、系爭房屋買賣價金3,500,000元，爰依不
    當得利之法律關係提起本訴，並聲明：㈠被告應連帶給付原
    告丙○○10,500,000元，及自起訴狀繕本送達翌日起至清償日
    止，按週年利率百分之五計算之利息；㈡被告應連帶給付原
    告堅邑公司3,500,000元，及自訴之追加狀繕本送達翌日起
    至清償日止，按週年利率百分之五計算之利息；㈢願供擔保
    聲請宣告假執行。
三、被告則以：系爭土地及房屋原為王仲賢所有而由被告繼承，
    原告與王仲賢間並無系爭契約存在；縱認系爭契約存在，被
    告出售系爭土地及房屋所得之利益僅為8,765,795元，且應
    扣除原告受有法商法國巴黎人壽保險股份有限公司（下稱法
    巴人壽公司）代償房貸餘額4,864,082元之利益等語，資為
    抗辯，並聲明：㈠原告之訴駁回；㈡如受不利判決，願供擔保
    聲請宣告免為假執行。
四、兩造不爭執之事實：
　㈠坐落高雄市○○區○○段000○0地號土地（下稱846之1地號土地）
    於102年1月8日登記在王仲賢名下，嗣於102年10月28日分割
    出同段846之2地號即系爭土地登記在王仲賢名下。系爭房屋
    於103年11月19日登記在王仲賢名下。
  ㈡嗣王仲賢於108年6月14日死亡，其繼承人為被告。
  ㈢被告於109年4月11日將系爭土地及房屋售予施守仁，約定買
    賣價金為14,000,000元。
五、本院得心證之理由：　　
　㈠主張有借名委任關係存在事實之原告，於被告未自認下，須
    就此項利己事實證明至使法院就其存在達到確信之程度，始
    可謂已盡其依民事訴訟法第277條前段規定之舉證行為責任
    ，最高法院103年度台上字第1637號判決可資參照。
　㈡經查：
　⒈846之1地號土地於102年1月8日登記在王仲賢名下，嗣於102
    年10月28日分割出同段846之2地號即系爭土地登記在王仲賢
    名下，系爭房屋於103年11月19日登記在王仲賢名下等節，
    已如前述（前揭兩造不爭執之事實㈠部分參照）。又王仲賢
    係於101年11月30日向訴外人蔡信興購得846之1地號土地，
    並於103年11月6日向被告堅邑公司購得系爭房屋，此有846
    之1地號土地買賣契約書（重訴字㈠卷第377至382頁）、登記
    申請書（重訴字㈠卷第347至353頁）、系爭房屋買賣契約書
    （雄司調字卷第25至31頁）附卷可稽，則被告抗辯：系爭土
    地及房屋原為王仲賢所有而由被告繼承等語，即非全然無據
    ，原告主張其與王仲賢間有系爭契約存在，揆諸前揭說明，
    自應負使法院就其存在達到確信程度之舉證責任。
　⒉原告固主張：846之1地號土地、系爭房屋之買賣價金均為原
    告所支付云云。然查，846之1地號土地之簽約款700,000元
    、尾款4,100,000元係現金給付，用印款2,300,000元係以王
    仲賢簽發之同額支票給付，而尾款及用印款所涉轉入或提領
    帳戶亦為王仲賢所有高雄三信銀行、高雄銀行帳戶等節，有
    846之1地號土地買賣契約書、支票、本票（重訴字㈠卷第381
    至383頁、第387頁）在卷足憑，原告空言主張上開高雄三信
    銀行、高雄銀行帳戶實為王仲賢提供原告丙○○使用云云，既
    不能舉證以實其說，自非足採。又系爭房屋之價金係由王仲
    賢向華南商業銀行貸款繳納，並以王仲賢為要保人兼被保險
    人，與法巴人壽公司成立房貸壽險契約，嗣王仲賢死亡後，
    法巴人壽公司代償房貸餘額4,864,082元等情，有華南商業
    銀行房屋擔保借款繳息清單（重訴字㈠卷第111頁）、還款證
    明書（審重訴字卷第57頁）、房貸壽險要保書（重訴字㈠卷
    第85至89頁）、法巴人壽公司110年10月22日巴黎（110）壽
    （保）字第10088號函（重訴字㈠卷第255頁）存卷可查，而
    房貸壽險係以「主契約身故保險金於金融機構與本人房屋貸
    款債權債務範圍內，指定以金融機構為受益人」為其內容（
    重訴字㈠卷第89頁），旨在確保借用人不幸身故後，其無清
    償能力之家屬仍得繼續保有房屋所有權，不致因拍賣房屋而
    流離失所，則倘846之1地號土地及系爭房屋之買賣價金均為
    原告所支付，豈需另以王仲賢為被保險人成立房貸壽險契約
    ？再觀諸系爭房屋現場照片所示，可知系爭房屋內部有相當
    數量之家具及幼兒用品存在（審重訴卷第49至53頁），且系
    爭房屋108年、109年房屋稅繳款書寄送地址分別為高雄市○○
    區○○○街000號、高雄市○○區○○街00號，均為被告實際住所乙
    節，既為原告所不否認（重訴字㈡卷第37頁），亦有高雄市
    稅捐稽徵處仁武分處111年7月8日高市稽仁房字第111905758
    8號函（重訴字㈠卷第445頁）附卷可稽，足見被告抗辯：系
    爭土地及房屋長久以來均供王仲賢與被告一家三口共同居住
    及管理使用等語，尚非虛妄。至原告固主張：前揭華南商業
    銀行貸款係由原告丙○○清償云云，並提出原告丙○○所有高雄
    三信銀行帳戶存摺（審重訴字卷第121至162頁）、王仲賢所
    有華南商業銀行存摺（審重訴字卷第163至171頁）為證，惟
    原告丙○○於104至105年間存入或匯款之金額多為20,000至21
    ,000元，於106至108年7月間多為60,721元，於108年8月起
    則多為30,585元，是否確為繳納前揭華南商業銀行貸款之用
    ，已非全然無疑，況原告丙○○與王仲賢為兄弟關係，王仲賢
    並在原告堅邑公司任職，二人間縱有定期存入或匯款之行為
    ，其給付之原因亦甚繁多，殊難逕認該等款項即屬原告就系
    爭土地及房屋所為之出資。
　⒊又證人即代書丁○○於言詞辯論時證稱：「王仲賢本人過世，
    一開始是丙○○拿權狀來我們事務所要辦理繼承」、「新的所
    有權狀出來之後，由我們去地政事務所領回來到代書辦公室
    ，我們通知丙○○，問他代書費誰要付、新的所有權狀要給誰
    ，丙○○說代書費他來付，新的所有權狀給王仲賢的太太，那
    通電話是我弟弟張春盛打的，後來王仲賢太太就來拿，丙○○
    也有支付代書費，這個案件就結束了」等語（重訴字㈠卷第2
    31至232頁），原告丙○○亦於108年8月21日以簡訊向被告甲○
    ○陳稱：「權狀好了，可以去張代書事務所拿」等語，此有
    簡訊紀錄（審重訴字卷第83頁）在卷足憑，顯見原告明知王
    仲賢為系爭土地及房屋之所有權人，始於繳納代書費用之同
    時，仍請代書將所有權狀交付予被告，並通知被告前往拿取
    。再證人即代書乙○○於言詞辯論時證稱：「甲○○……諮詢……買
    賣的事情，是甲○○要賣，她說她大伯（即原告丙○○）要買這
    個房子（即系爭土地及房屋）……甲○○問我要準備的文件，要
    我幫忙擬買賣合約，我問她買賣總價多少，她說1500萬，我
    問她付款方式，她說她大伯說先過戶給她大伯，她大伯會貸
    款，沒有說會貸款多少錢，我說這個與一般的交易習慣不同
    ，一般買賣會有一筆自備款，也就是一般所說的簽約、用印
    、完稅款，她聽了之後就說好，她再問問看，後來過了幾天
    之後，甲○○回覆我說，她大伯有200萬的自備款，貸款1200
    萬，但我說這個金額跟當初說的1500萬不符合，我問她到底
    是要賣1500萬，還是1400萬，她後來也就沒有回答我」等語
    （重訴字㈠卷第229頁），原告丙○○亦於108年10月31日以簡
    訊向被告甲○○陳稱：「買賣金額：1500萬、簽約：100萬、
    用印：100萬、貸款：1200萬」等語，此有簡訊紀錄（審重
    訴字卷第85頁）存卷可查，足見原告明知王仲賢為系爭土地
    及房屋之所有權人，始向其繼承人即被告以14,000,000至15
    ,000,000元之對價要約購買系爭土地及房屋甚明。
　㈢從而，原告既不能舉證其為系爭土地及房屋之實際出資人或
    管理使用人，自無從以此間接事實推斷原告與王仲賢間確有
    借名登記之合意（最高法院107年度台上字第521號判決參照
    ），揆諸前揭說明，原告未盡舉證責任，即難遽論原告與王
    仲賢間確有系爭契約存在。
六、綜上所述，原告既不能舉證其與王仲賢間有系爭契約存在，
    則原告依不當得利之法律關係，請求㈠被告連帶給付原告丙○
    ○10,500,000元，及自起訴狀繕本送達翌日起至清償日止，
    按週年利率百分之五計算之利息；㈡被告連帶給付原告堅邑
    公司3,500,000元，及自訴之追加狀繕本送達翌日起至清償
    日止，按週年利率百分之五計算之利息，為無理由，應予駁
    回。又原告之訴既經駁回，其假執行之聲請失所附麗，自應
    併予駁回。
七、訴訟費用負擔之依據：民事訴訟法第78條、第85條第1項前
    段。
中　　華　　民　　國　　111 　年　　10　　月　　7 　　日
                  民事第五庭法  官  王耀霆
以上正本係照原本作成。
如對本判決上訴，須於判決送達後20日內向本院提出上訴狀。如
委任律師提起上訴者，應一併繳納上訴審裁判費。
中　　華　　民　　國　　111 　年　　10　　月　　11　　日
                            書記官  陳莉庭